臺灣屏東地方法院民事判決　　　　　　　　　　　　　九十三年度簡上字第三四號
　　上　訴　人　丁○○
　　訴訟代理人　丙○○
　　被 上訴 人　戊○○
　　訴訟代理人　己○○
右當事人間確認本票債權不存在事件，上訴人不服本院潮州簡易庭九十三年六月八日
九十三年度潮簡字第一七二號第一審判決，提起上訴，本院於九十三年十二月一日言
詞辯論終結，判決如左：
    主      文
原判決關於駁回上訴人後開第二項之訴及訴訟費用之裁判廢棄。
確認被上訴人持有上訴人於民國九十二年三月七日簽發，票號｜第四七三四六七號，
未記載到期日，票面金額新臺幣陸拾萬元之本票一張，其中新臺幣貳拾萬玖仟柒佰
元之債權不存在。
其餘上訴駁回。
第一、二審訴訟費用由被上訴人負擔五分之三，餘由上訴人負擔。
    事實及理由
一、上訴人主張：上訴人與被上訴人間並無債權債務關係，於民國九十二年三月七日
    因委託訴外人即被上訴人之媳並從事代書工作之己○○代向他人借款而簽發如附
    表所示本票（下稱系爭本票）並交付之，竟遭被上訴人持以向本院聲請以九十二
    年度票字第一六七五號民事裁定准予強制執行，進而聲請以本院九十二年度執字
    第二二八六０號強制執行事件查封拍賣上訴人之財產，爰向本院潮州簡易庭訴請
    確認被上訴人持有系爭新臺幣（下同）六十萬元之本票債權不存在。經原審駁回
    上訴人之訴。茲上訴人就原判決全部提起上訴，聲明：(一)原判決廢棄。(二)確認被
    上訴人持有上訴人簽發如附表所示六十萬元之本票債權不存在。
二、被上訴人抗辯：系爭票據係上訴人持以清償訴外人即其子乙○○積欠被上訴人之
    二十九萬九千七百元貨款債務，並請求被上訴人另為乙○○向他人週轉三十萬元
    而交付，被上訴人雖拒絕再為其週轉，貨款部分嗣後亦經乙○○自行清償六萬元
    ，惟被上訴人仍有二十三萬九千七百元之債權存在，自得就其範圍內行使票據權
    利云云。聲明：上訴駁回。
三、兩造不爭執事項：
  (一)系爭本票為上訴人所簽發，經被上訴人於九十二年八月十八日持向本院聲請以九
    十二年度票字第一六七五號民事裁定准就其中二十三萬九千七百元部分對上訴人
    之財產強制執行。
  (二)上訴人之子乙○○尚積欠被上訴人貨款二十三萬九千七百元。
四、兩造爭執事項：
  (一)系爭本票是否上訴人為清償乙○○積欠被上訴人二十三萬九千七百元貨款債務而
    交付？被上訴人是否合法取得系爭本票債權？
  (二)上訴人請求確認被上訴人就系爭本票超過二十三萬九千七百元部分之債權，有無
    即受確認判決之法律上利益？
五、本院之判斷：
  (一)本件上訴人主張系爭本票為其所簽發，並經被上訴人於九十二年八月十八日持向
    本院聲請以九十二年度票字第一六七五號民事裁定准予就其中二十三萬九千七百
    元部分強制執行，進而聲請對上訴人之財產強制執行等情，有本票影本在卷可稽
    ，並經本院依職權調取本院九十二年度票字第一六七五號本票裁定事件、九十二
    年度執字第二二八六０號清償票款強制執行事件案卷核閱在案，復為被上訴人所
    不爭執，應認為真實。
  (二)上訴人另主張兩造間並無債權債務關係，其將系爭本票交予被上訴人之媳己○○
    之目的係委託其代向他人借款，並非用以清償乙○○積欠被上訴人之貨款債務，
    被上訴人並未合法取得系爭本票之權利等語，則為被上訴人所否認，並以伊取得
    系爭本票係因上訴人為代其子乙○○清償原積欠之二十九萬九千七百元貨款債務
    ，並另委託代向他人週轉三十萬元為目的而交付云云置辯。惟查：
  1.系爭本票係右揭時間上訴人為向被上訴人之媳己○○所介紹金主即訴外人郭進福
    借款六十萬元而簽發一節，業據當時在場之證人甲○○於本院行準備程序時到庭
    結證稱：「本件開票時，我有在場．．．因乙○○欠戊○○（即被上訴人）三十
    萬元，而他還想要借三十萬元做生意，因此計劃以蝦場做為擔保，向郭進福借六
    十萬元，三十萬還給戊○○，三十萬元做生意。那天在場人有我（甲○○）、戊○○、乙○○、郭進福、丁○○（即上訴人）和己○○（即被上訴人之媳）等人
    ．．．原本郭進福同意借六十萬元，並已當場由己○○填載六十萬元的本票，由
    丁○○蓋章．．．後來郭進福當場又反悔．．．我就和郭進福先離開」等語（詳
    本院卷第五十頁筆錄），經核與同日到庭接受隔離訊問之證人乙○○所述情節大
    致相符，並為被上訴人所不爭執，應堪採取。上訴人於簽發系爭本票時，其目的
    並非向被上訴人清償乙○○積欠之二十三萬九千七百元貨款債務，足堪信實。
  2.被上訴人雖抗辯其取得系爭本票係因上訴人持以向郭進福借款遭拒後，轉向被上
    訴人清償乙○○積欠上開近三十萬元之貨款債務，並要求續借三十萬元而交付，
    雖經被上訴人表示不同意再借予三十萬元或代向他人調借，惟上訴人並未表示要
    將票取回云云（詳本院卷第六十六頁、第七十五頁、第七十六頁筆錄）。衡情，
    苟如被上訴人所言，上訴人除表示願為乙○○清償二十九萬九千七百元債務外，
    果曾要求被上訴人再借予三十萬元或代向他人借調並當場遭拒，依常理，自當另
    以面額相當之本票清償，應無仍以超過債務二倍以上面額本票以為清償之理，遑
    論上訴人就該合計六十萬元之用途，果如被上訴人主張係以其中三十萬元清償已
    欠貨款，另三十萬元委由被上訴人代向他人借調，其用途及交付票據之對象顯然
    不同，自非一紙面額六十萬元票據所能分別達成，是被上訴人所辯，顯與事理大
    相逕庭，不足採取。上訴人主張未曾以系爭本票清償乙○○所欠上開債務，被上
    訴人就該部分未合法取得系爭本票權利，應可採信。
  (三)又確認法律關係之訴，非原告有即受確認判決之法律上利益者，不得提起之，民
    事訴訟法第二百四十七條第一項前段定有明文。所謂即受確認判決之法律上利益
    ，係指因法律關係之存否不明確，致原告在私法上之地位有受侵害之危險，而此
    項危險得以對於被告之確認判決予以除去者而言，最高法院四十二年度臺上字第
    一０三一號著有判例可資參照。本件被上訴人持系爭本票聲請裁定時，既於聲請
    狀中表明經提示系爭本票後，僅餘二十三萬九千七百元未獲付款，並僅就該數額
    及其自九十二年三月七日起至清償日止，按週年利率百分之六計算之利息部分聲
    請裁定准予強制執行，業據本院依職權調取本院九十二年度票字第一六七五號民
    事裁定案卷核閱在案，並有裁定書在卷可按，縱本票裁定並無實體法律關係之確
    定力，惟執票之被上訴人既已承認系爭本票超過二十三萬九千七百元，及自九十
    二年三月七日起至清償日止，按週年利率百分之六計算利息部分之債權已獲清償
    而未據請求，上訴人就該部分票據債務在私法上地位已無受侵害之危險，揆諸前
    開說明，上訴人此部分訴訟，顯無即受確認判決之法律上利益。
六、從而，上訴人訴請確認被上訴人持有上訴人簽發之系爭本票，其中二十三萬九千
    七百元之債權不存在部分，為有理由，應予准許，上訴人逾此部分之請求，即無
    理由，應予駁回。原審就上開應准許部分，為上訴人敗訴之判決，尚有未洽，上
    訴意旨求予廢棄此部分並改判，為有理由，爰由本院予以廢棄改判如主文第二項
    所示。至於上訴人之請求不應准許部分，原判決為上訴人敗訴之判決，並無不合
    ，上訴意旨求予廢棄改判，為無理由，應予駁回。
七、本件事證已臻明確，兩造其餘主張、陳述及立證方法，經核於判決不生影響，爰
    不逐一論列，附此敘明。
八、據上論結，本件上訴為一部有理由、一部無理由，依民事訴訟法第四百三十六條
    之一第三項、第四百五十條、第四百四十九條第一項、第七十九條，判決如主文
    。
中　　　華　　　民　　　國　　九十三　　年　　十　二　　月　　十　五　　日
                                    臺灣屏東地方法院民事第二庭
                                        審判長法官  阮世賢
                                        法    　官  春生
                                        法    　官  陳松檀
右正本係照原本作成
本件不得上訴
                                        法院書記官  謝天祥
中　　　華　　　民　　　國　　九十三　　年　　十　二　　月　　十　六　　日
　【附　表】
┌───┬──────┬────┬───────┬────┬────┐
│發票人│ 票　　　號 │ 發票日 │面額（新臺幣）│ 到期日 │ 受款人 │
├───┼──────┼────┼───────┼────┼────┤
│丁○○│四七三四六七│ 3.７ │　六十萬元    │（空白）│（空白）│
└───┴──────┴────┴───────┴────┴────┘
